臺灣板橋地方法院刑事判決　　　　　　　93年度自緝字第26號
自　訴　人　乙○○
自訴代理人　張立業律師
　　　　　　王世豪律師
被　　　告　丙○○
上列被告因詐欺案件，經自訴人提起自訴，本院判決如下：
    主  文
丙○○無罪。
    理  由
一、自訴意旨略以：被告丙○○與訴外人甲○○為夫妻關係，以
    經營鐵工廠為業，開設「星昌金屬建材行」及「昇昌有限公
    司」，民國86年3 月間，甲○○以被告之名義，向自訴人佯
    稱：被告因生意上需要周轉，想向自訴人調借現款，被告月
    入新台幣（下同）40至50萬元，財力雄厚，自訴人無庸擔憂
    ，且被告又係自訴人之夫在部隊裡之學生，被告與甲○○不
    會逃債等語，自訴人為其所惑，誤信被告有還款意願及還款
    能力，遂將金錢匯入渠等指示之「星昌金屬建材行」與「昇
    昌有限公司」。後因被告所借金額愈來愈大且未還款，甲○
    ○自知信用破產，乃改由被告本人出面，再次向自訴人佯稱
    ：伊鐵工廠月入確實有40至50萬元以上，自訴人之夫又是伊
    老師，伊怎麼可能會詐騙自訴人，請自訴人看在伊與自訴人
    之夫之情份上，再借現款予伊周轉，幫伊渡過難關等語，自
    訴人基於被告與自訴人之夫於士校之師生情誼，深信被告確
    有還款意願，且月入確有40至50萬元以上，有還款能力，僅
    因生意上暫時之不順遂，需要調借現款以為周轉，遂不疑有
    他，陸續將款項匯入被告指定之昇昌有限公司、被告本人及
    星昌金屬建材行之帳戶內。豈料被告自88年7 月25日開立金
    額合計300 萬元之本票2 紙後，被告及甲○○即不知蹤影，
    自訴人心知有異，經事後查證，方發現被告實際上早已負債
    累累，根本非如當初借款時所言，乃月入40至50萬元以上，
    自訴人是時始知受騙，因認被告涉犯刑法第339 條第1 項之
    詐欺取財罪嫌等語。
二、按犯罪事實應依證據認定之，無證據不得認定其犯罪事實；
    又不能證明被告犯罪者，應諭知無罪之判決，刑事訴訟法第
    154 條第2 項、第301 條第1 項前段分別定有明文。次按告
    （自）訴人之告（自）訴，本以使被告受刑事訴追為目的，
    故其陳述是否與事實相符，自應調查其他證據，以資審認，
    苟其所為攻擊之詞，尚有瑕疵，則在此瑕疵未予究明以前，
    即不能遽採為斷罪之基礎。另按事實之認定，應憑積極證據
    ，如未能發現相當證據，或證據不足以證明，自不能以推測
    或擬制之方法，為裁判基礎，遽為被告有罪之認定。又刑法
    第339 條第1 項詐欺取財罪之成立，以意圖為自己或第三人
??不法所有，以詐術使人將本人或第三人之物交付為要件，所
    謂以詐術使人交付，必須被詐欺人因其詐術而陷於錯誤，若
    其所用方法，不能認為詐術，亦不致使人陷於錯誤，即不構
    成該罪，最高法院46年臺上字第260 號判例足資參考。
三、訊據被告固坦承曾於88年7 月25日簽發金額各為150 萬元之
    本票2 張予自訴人之事實，惟堅決否認有何詐欺取財之犯行
    ，辯稱：本案之借款主要是伊太太甲○○所借，乃單純之借
    貸，甲○○約於85、86年間開始跟自訴人借錢。伊與甲○○
    一同經營鐵工廠「昇昌有限公司」，甲○○擔任負責人及管
    理資金調度，伊負責僱請工人實際操作，因為伊當兵時和自
    訴人之夫認識，甲○○因此認識自訴人，並向自訴人借錢。
    甲○○借錢之來由伊不太清楚，伊雖知甲○○有向自訴人借
    錢，但確切金額伊不清楚，後來甲○○在87年11月13日發生
    車禍，自訴人持票來要錢，伊才知道，甲○○發生車禍之後
    即失蹤，伊有向員山派出所報失蹤人口。88年7 月25日所開
    之本票是後來自訴人要求伊開立，伊從87年11月13日到88年
    5 月25日之間，陸續均有繳交利息，利息一個月繳交12萬元
    ，分2 次繳交，均以現金給付，本金部分則是以甲○○之名
    義開支票，因為伊後來沒有錢還本金，因此自訴人都是用換
    票方式讓伊延期。開立本票之後，直至88年10月伊工廠發生
    公安事件，對方有黑道背景說要擄人勒贖，因此伊帶著小孩
    躲起來，88年10月之後，伊即未再償還自訴人之利息，其時
    伊亦無力清償。由昇昌有限公司之臺北國際商業銀行和平分
    行支票存款帳戶明細可知，本件債務確係甲○○所借，期間
    有借有還，均先還舊款再借新款，並非短期周轉。伊若係利
    用甲○○向乙○○詐騙借款，甲○○失蹤後，伊毋須承擔債
    務並開借據寫本票，伊並無詐騙自訴人之意圖等語。
四、本件自訴人認被告涉有上開罪嫌，無非以本票影本2 紙、財
    政部臺北市國稅局財產歸屬資料清單、89年度綜合所得稅各
    類所得資料清單、被告戶籍謄本、自訴人合作金庫銀行帳號
    0000000000000 號帳戶存摺影本各1 份、合作金庫銀行永和
    分行與松江分行轉存傳票多紙為其主要之證據。經查：
(一)、自訴人曾於86年3 月21日起至87年3 月間，以其合作金庫銀
    行永和分行0000000000000 號帳戶，先後多次匯款至昇昌有
    限公司臺北國際商業銀行和平分行帳號0000000000000 號帳
    戶、星昌金屬建材行臺北國際商業銀行和平分行帳號000000
    0000000 號帳戶及被告臺北國際商業銀行積穗分行帳戶，金
    額為數十萬元至130 萬元不等之事實，為被告所不否認，且
    有自訴人上開合作金庫銀行帳戶之存摺明細影本1 份、合作
    金庫銀行永和分行91年5 月16日合金永存字第0910002361號
    函暨所附轉存傳票影本12紙、93年10月27日合金永存字第09
    30005461號函暨所附查詢說明、93年11月17日合金永存字第
    0930005907號函暨所附交易相關說明、合作金庫銀行松江分
    行93年11月18日合金江字第0930005923號函暨所附傳票影本
    4 紙附卷足稽，此部分至為明確。又被告曾於88年7 月25日
    簽發金額各為150 萬元之本票2 張予自訴人乙節，亦據被告
    於本院審理時自承不諱，復有該2 紙本票之影本存卷可參，
    此部分亦堪以認定。
(二)、對於自訴人前開匯款至昇昌有限公司、星昌金屬建材行及被
    告帳戶之緣由，自訴意旨原稱被告係於88年7 月25日，以謊
    稱其為生意上之需要為由，向自訴人調借現款300 萬元以為
    周轉，並言明於一個月後返還，並書立本票2 紙予自訴人以
    為憑據，詎被告於一個月後並未返還該筆款項，且迅速捲款
    潛逃等語（見自訴人91年4 月12日刑事自訴狀），復又改稱
    自訴人與被告之前並無金錢往來，本案自訴人係自86年3 月
    1 日到87年間陸續借給被告300 萬元，每次借款有多有少，
    係因被告稱生意需要周轉，且被告太太有向自訴人投保，自
    訴人方願意借錢予被告（見本院91年5 月9 日訊問筆錄），
    嗣又指稱：本件係甲○○於86年3 月間先以被告名義向自訴
    人佯稱被告需要資金以供生意周轉，再由被告本人出面，以
    同理由向自訴人調借現款，被告乃以「還小錢、借大錢」之
    手法，向自訴人詐取金額，借款期間自訴人就有要求被告開
    立本票，但被告直至88年7 月25日方開立2 張各150 萬元之
    本票，且隨即逃匿不知去向（見94年6 月29日刑事自訴補充
    理由續狀及本院93年10月21日準備程序筆錄），是就本件究
    係被告或甲○○出面向自訴人借款、被告究係一次或陸續向
    自訴人借款300 萬元，被告開立本票之緣由為何，自訴人先
    後指訴不一，可信性尚值存疑，如無其他積極證據足認自訴
    人之指訴確與事實相符，自不能率執為不利於被告之認定。
(三)、而對於上開資金之往來情形，被告係以前詞置辯，供稱其先
    前與其妻甲○○共同經營昇昌有限公司，由甲○○擔任負責
    人及管理資金調度，本件乃甲○○向自訴人借款，後來甲○
    ○在87年11月13日發生車禍之後即失蹤不知去向，其有向員
    山派出所報失蹤人口，甲○○之債務由其承擔，上開本票2
    紙乃後來自訴人要求其開立等語。而昇昌有限公司、星昌金
    屬建材行確均由甲○○擔任負責人，有財團法人金融聯合徵
    信中心查詢資料4 紙在卷為據。再觀以自訴人上開於86、87
    年間所匯款項，多數均匯入昇昌有限公司前揭帳戶，僅有1
    筆匯入被告臺北國際商業銀行積穗分行之帳戶，且自訴人於
    86年3 月21日、86年5 月24日、86年6 月2 日、86年6 月24
    日、86年7 月5 日、86年8 月12日匯款至昇昌有限公司或星
    昌金屬建材行之匯款申請書代收入傳票上，受款人欄「昇昌
    有限公司」、「星昌金屬建材行」之後方均係填載甲○○之
    姓名，而非被告之名義；復參諸自訴人亦陳稱最初乃由甲○
    ○出面以被告之名義向其借款，是被告辯稱本件乃甲○○向
    自訴人借款，因甲○○當時擔任昇昌有限公司負責人並負責
    調度資金，其為資金調度之方便，曾將其帳戶交由甲○○使
    用等情，非無可能。又被告曾於87年11月16日上午9 時30分
    許，以其妻甲○○因車禍失蹤為由，向臺北縣政府警察局中
    和分局員山派出所申報查尋，且甲○○之戶籍現已遷至臺北
    縣中和市戶政事務所，本院於本案審理中傳喚甲○○到庭作
    證，亦傳拘無著等情，有卷附受理查尋人口案件登記表、戶
    役政個人基本資料查詢結果與送達證書各1 紙、拘票暨拘提
    報告書1 份可參，亦徵被告上開所述，尚非全然無據。本院
    前依職權函詢臺北縣政府警察局中和分局，經該局回覆以被
    告未曾向員山派出所申報甲○○失蹤人口乙節，固有該局94
    年3 月16日北縣警中刑字第0940009294號函暨所附該局三組
    公文交辦單、查尋人口查詢作業資料存卷可佐，惟被告確曾
    向員山派出所申報甲○○為失蹤人口之情，已據其提出上開
    受理查尋人口案件登記表為證，員山派出所人員以電腦查詢
    結果雖無甲○○經申報失蹤之紀錄，然此部分應係承辦警員
    未將該筆報案紀錄鍵入電腦系統資料所致，尚難以此遽認被
    告所言不實。另自訴人指稱甲○○現仍與被告同住，並非去
    向不明云云，並無任何實證以佐其說，亦難憑採。
(四)、昇昌有限公司（臺北國際商業銀行帳號0000000000000 帳戶
    ）所簽發支票號碼QB0000000 號、發票日為87年9 月20日、
    金額4 萬元及支票號碼QB0000000 號、發票日為87年10月6
    日、金額6 萬元之支票共2 紙，均由自訴人屆期後提示存入
    其日盛國際商業銀行雙和分行（下稱日盛銀行）帳號000000
    00000000號帳戶，另於87年7 月22日、87年8 月7 日、87年
    8 月25日、87年9 月9 日、87年10月21日、87年10月28日、
    87年11月6 日等日，亦分別有昇昌有限公司所開立金額為4
    萬元或6 萬元之支票兌現存入自訴人上開日盛銀行帳戶等節
    ，有臺北國際商業銀行和平分行93年11月8 日回函暨所附支
    票號碼QB0000000 號、QB0000000 號之支票影本2 紙及客戶
    歷史資料查詢明細表、日盛銀行帳戶交易查詢報表存卷為憑
    ，足見被告辯稱先前自訴人與甲○○之資金往來十分頻繁，
    上開二支票係甲○○用以支付自訴人之利息，自訴人收取之
    利息高達四分，每月中上開臺北國際商業銀行帳戶會有類似
    該二張支票之金額及日期等情，並非無稽。自訴人雖陳稱上
    開二支票之票款係被告用以繳納被告跟會應支付之會款，其
    借款予被告，未曾收取任何利息等語，是就該等票款究係用
    以支付借款利息或合會會款，自訴人與被告各執一詞，然自
    訴人就上開支票之原因關係既未能舉證證明，本應作有利於
    被告之認定；徵之自訴人亦自承其係於86、87年間陸續借款
    予被告，借款金額多達300 萬元，被告所稱自訴人就該等借
    款有收取相當利息之情形，較諸自訴人自陳未曾收取利息，
    卻願意多次無償借款予被告之說法，亦以被告之陳述較與常
    情相符。綜前觀之，被告辯稱本件乃甲○○向自訴人借款，
    ，自訴人與甲○○先前之資金往來十分頻繁，且自訴人有就
    該等借款收取一定之利息等語，均非屬無據。
(五)、再者，本件縱認自訴意旨所稱自訴人乃借款予被告，而非甲
    ○○乙節屬實，惟自訴人係基於其夫與被告之師生情誼而願
    意借款予被告，此為自訴人所是認，足見自訴人係念故誼而
    同意出借款項。復觀諸昇昌有限公司臺北國際商業銀行前開
    支票存款帳戶之客戶歷史資料查詢明細表，昇昌公司該帳戶
    於86、87年間，交易往來頻繁，交易金額多為數十萬元，甚
    或有百餘萬元之情形，並無異常現象，堪認昇昌公司其時應
    係正常營運。衡以自訴人前述各次匯入昇昌公司之款項亦多
    僅為數十萬元不等，是被告斯時應非無資力支付積欠自訴人
    之債務，由上以觀，被告實無於經濟窘迫、顯無償債能力之
    情況下，仍施用詐術致自訴人陷於錯誤而交付借款之情事。
    自訴人指摘被告早已負債累累，卻向其佯稱月入40 至50 萬
    元以上，有還款能力，僅因生意所需，需調借現款以為周轉
    ，致其受騙云云，即與事實不合。
(六)、綜上，本件除自訴人之片面指訴外，並無其他積極證據足認
    被告確有詐欺之犯行，當難僅以自訴人有瑕疵之指訴，即遽
    入被告於罪。
五、據上所陳，本案應屬民事債務不履行之紛爭，自訴人應循民
    事途徑解決，被告所為，尚與刑法第339 條第1 項詐欺取財
    罪之要件有間，自訴人所舉事證，無從使本院形成對被告有
    罪之確信。此外，復查無其他積極證據足資證明被告有何詐
    欺取財之犯行，被告犯罪尚屬不能證明，揆諸前揭說明，自
    應為其無罪之諭知。
據上論斷，應依刑事訴訟法第343 條、第301 條第1 項，判決如
主文。
中　　華　　民　　國　　94　　年　　8 　　月　　11　　日
                  刑事第七庭  審判長法　官 ?陳恒寬
                                    法?官   許必奇
                                    法?官   吳佳穎
以上正本證明與原本無異
如不服本判決應於送達後10日內向本院提出上訴狀
                                    書記官　 呂妍旻
中　　華　　民　　國　　94　　年　　8 　　月　　12　　日
